ACORDAO-COMPLETO-2494553

ACÓRDÃO 16510/2021 ATA 34/2021 - SEGUNDA CÂMARA

VISTOS, relatados e discutidos estes autos de tomada de contas especial instaurada pelo Ministério do Turismo em razão de irregularidades na execução física e financeira do Convênio 00356/2010 (Siafi 733708) , para a realização da "18ª Festa do Peão Boiadeiro",
ACORDAM os Ministros do Tribunal de Contas da União, reunidos em sessão da Segunda Câmara, ante as razões expostas pelo Relator, em:
9.1. considerar Célio Ferretti revel, para todos os efeitos, dando-se prosseguimento ao processo, nos termos do art. 12, § 3º, da Lei 8.443/1992;
9.2. com fundamento nos arts. 1º, inciso I, 16, inciso III, alíneas "b" e "c", e 19, da Lei 8.443/1992, julgar irregulares as contas de Célio Ferretti, condenando-o ao pagamento do débito discriminado a seguir, atualizado monetariamente e acrescido dos juros de mora devidos, calculado desde a data de ocorrência indicada até sua efetiva quitação, na forma da legislação vigente, fixando o prazo de 15 (quinze) dias, a contar do recebimento da notificação, para que seja comprovado, perante este Tribunal, o recolhimento da quantia ao Tesouro Nacional, nos termos do art. 23, inciso III, alínea "a", da referida Lei, c/c o art. 214, inciso III, alínea "a", do Regimento Interno do TCU:
	Data de ocorrência
	Valor histórico (R$) 
	Tipo da parcela

	13/5/2011
	66.166,11
	Débito

	7/7/2011
	223,47
	Crédito

9.3. com fundamento no art. 57 da Lei 8.443/1992, aplicar a Célio Ferretti multa no valor de R$ 10.000,00 (dez mil reais) , atualizado monetariamente desde a data do presente acórdão até a do efetivo recolhimento, se for pago após o vencimento, na forma da legislação vigente, fixando o prazo de 15 (quinze) dias, a contar do recebimento da notificação, para que seja comprovado, perante este Tribunal, o recolhimento da quantia ao Tesouro Nacional, nos termos do art. 23, inciso III, alínea "a", da referida Lei, c/c o art. 214, inciso III, alínea "a", do Regimento Interno do TCU;
9.4. com fundamento no art. 26 da Lei 8.443/1992, autorizar, se requerido, o pagamento da importância devida em até 36 (trinta e seis) parcelas mensais e consecutivas, fixando o prazo de 15 (quinze) dias, a contar do recebimento da notificação, para que seja comprovado, perante este Tribunal, o recolhimento da primeira parcela, e de 30 (trinta) dias, a contar da parcela anterior, para que seja comprovado o recolhimento das demais parcelas, devendo incidir sobre cada valor mensal os devidos acréscimos legais, na forma prevista na legislação vigente, além de alertar que a falta de comprovação do recolhimento de qualquer parcela importará no vencimento antecipado do saldo devedor, nos termos do art. 217 do Regimento Interno do TCU;
9.5. com fundamento no art. 28 da Lei 8.443/1992, autorizar, desde logo, a cobrança judicial das dívidas, caso não atendida a notificação;
9.6. com fundamento no art. 16, § 3º, da Lei 8.443/1992, c/c art. 209, § 7º, do Regimento Interno do TCU, remeter cópia deste acórdão à Procuradoria da República em São Paulo, para adoção das medidas que entender cabíveis;
9.7. dar ciência deste acórdão ao Ministério do Turismo e ao responsável.

Tomada de contas especial instaurada pelo Ministério do Turismo em razão de irregularidades na execução física e financeira de convênio para a realização de evento festivo. Análise de citação.

Segunda Câmara

Ministério do Turismo; Município de Cândido Rodrigues/SP.

3. Responsável: Célio Ferretti (XXX.646.248-XX).

13.1. Ministros presentes: Augusto Nardes (na Presidência), Aroldo Cedraz, Raimundo Carreiro e Bruno Dantas (Relator).
13.2. Ministros-Substitutos presentes: Marcos Bemquerer Costa e André Luís de Carvalho.

BRUNO DANTAS

Por registrar as principais ocorrências no andamento dos autos até o momento, resumindo os fundamentos das peças acostadas, adoto como relatório, com os ajustes necessários, a instrução da secretaria responsável pela análise do processo (peça 80) , que contou com a anuência do corpo diretivo da unidade (peças 81 e 82) e do Ministério Público junto ao TCU (peça 83) :
"INTRODUÇÃO
1. Cuidam os autos de tomada de contas especial instaurada por Ministério do Turismo, em desfavor de Célio Ferretti, em razão de não comprovação da regular aplicação dos recursos repassados pela União realizadas por meio do Convênio 00356/2010, registro Siafi 733708, (peça 6) firmado entre o Ministério do Turismo e município de Cândido Rodrigues - SP, e que tinha por objeto o instrumento descrito como '18ª Festa do Peão Boiadeiro'.
HISTÓRICO
2. Em 17/11/2011, com fundamento na IN/TCU 71/2012, alterada pela IN/TCU 76/2016 e DN/TCU 155/2016, o dirigente da instituição Ministério do Turismo autorizou a instauração da tomada de contas especial (peça 57) . O processo foi registrado no sistema e-TCE com o número 207/2020.
3. O Convênio 00356/2010, registro Siafi 733708, foi firmado no valor de R$ 113.800,00, sendo R$ 100.000,00 à conta do concedente e R$ 13.800,00 referentes à contrapartida do convenente. Teve vigência de 13/5/2010 a 15/8/2011, com prazo para apresentação da prestação de contas em 16/9/2011. Os repasses efetivos da União totalizaram R$ 100.000,00 (peça 8) .
4. A prestação de contas e complementações enviadas foram analisadas por meio dos documentos constantes nas peças 26, 35, 42 e 45.
5. O fundamento para a instauração da Tomada de Contas Especial, conforme consignado na matriz de responsabilização elaborada pelo tomador de contas, foi a constatação das seguintes irregularidades: 
Ausência de comprovação de que as empresas que não detinham direitos de exclusividade, contratadas irregularmente por inexigibilidade, pagaram o cachê de bandas ou cantores que realizaram o evento.
Não comprovação da execução física e/ou financeira do objeto do convênio.
6. O responsável arrolado na fase interna foi devidamente comunicado e, diante da ausência de justificativas suficientes para elidir as irregularidades e da não devolução dos recursos, instaurou-se a tomada de contas especial.
7. No relatório (peça 63) , o tomador de contas concluiu que o prejuízo importaria no valor original de R$ 99.776,53, imputando-se a responsabilidade a Célio Ferretti, Prefeito, no período de 1/1/2009 a 31/12/2012, na condição de gestor dos recursos. 
8. Em 20/8/2020, a Controladoria-Geral da União emitiu o relatório de auditoria (peça 66) , em concordância com o relatório do tomador de contas. O certificado de auditoria e o parecer do dirigente do órgão de controle interno concluíram pela irregularidade das presentes contas (peças 67 e 68) .
9. Em 3/9/2020, o ministro responsável pela área atestou haver tomado conhecimento das conclusões contidas no relatório e certificado de auditoria, bem como do parecer conclusivo do dirigente do órgão de controle interno, manifestando-se pela irregularidade das contas, e determinou o encaminhamento do processo ao Tribunal de Contas da União (peça 69) .
10. Na instrução inicial (peça 73) , analisando-se os documentos nos autos, concluiu-se pela necessidade de realização de citação e audiência para as seguintes irregularidades: 
10.1. Irregularidade 1: ausência de comprovação de que as empresas que não detinham direitos de exclusividade, contratadas irregularmente por inexigibilidade, pagaram o cachê de bandas ou cantores que realizaram o evento.
10.1.1. Evidências da irregularidade: documentos técnicos presentes nas peças 6, 15, 18, 20, 21, 22, 23, 24, 48, 49 e 56.
10.1.2. Normas infringidas: Art. 70, parágrafo único, da Constituição Federal de 1988; art. 93, do Decreto-lei 200, de 25 de fevereiro de 1967; art. 50, §3º, da Portaria Interministerial 127/2008, Acórdão 96/2008-TCU-Plenário, Acórdão 1435/2017-TCU-Plenário e Termo do Convênio (cláusula terceira, inciso II, alínea 'pp') .
10.2. Débitos relacionados ao responsável Célio Ferretti:
	Data de ocorrência
	Valor histórico (R$) 
	Identificador da parcela

	13/5/2011
	66.166,11
	D1

	7/7/2011
	223,47
	C1

10.2.1. Cofre credor: Tesouro Nacional.
10.2.2. Responsável: Célio Ferretti.
10.2.2.1. Conduta: na parcela D1 - não apresentar notas fiscais e recibos (ou outros documentos equivalentes) emitidos em nome das bandas e cantores e assinados por seus representantes legais ou pelos seus empresários exclusivos, sendo essa representação ou exclusividade registrada em cartório.
10.2.2.2. Nexo de causalidade: A não apresentação de notas fiscais e recibos (ou outros documentos equivalentes) emitidos em nome das bandas e cantores e assinados por seus representantes legais ou pelos seus empresários exclusivos impediu comprovação do nexo causal entre os recursos federais transferidos e os pagamentos efetuados, visto que não se provou que os valores pagos ao intermediário contratado efetivamente foi repassado as banda e artistas que realizaram shows, resultando em presunção de prejuízo ao erário.
10.2.2.3. Culpabilidade: não há excludentes de ilicitude, de culpabilidade e de punibilidade; é razoável supor que o responsável tinha consciência da ilicitude de sua conduta; era exigível conduta diversa da praticada, qual seja, assegurar que as bandas e cantores que se apresentaram no evento efetivamente receberam o valor dos pagamentos especificados no plano de trabalho. 
11. Encaminhamento: citação.
11.1. Irregularidade 2: não comprovação da execução física do objeto do convênio.
11.1.1. Evidências da irregularidade: documentos técnicos presentes nas peças 45 e 48.
11.1.2. Normas infringidas: Art. 70, parágrafo único, da Constituição Federal de 1988; art. 93, do Decreto-lei 200, de 25 de fevereiro de 1967; art. 50, §3º, da Portaria Interministerial 127/2008, e Termo do Convênio 733708/2010.
11.2. Débitos relacionados ao responsável Célio Ferretti:
	Data de ocorrência
	Valor histórico (R$) 
	Identificador da parcela

	13/5/2011
	66.166,11
	D1

	7/7/2011
	223,47
	C1

11.2.1. Cofre credor: Tesouro Nacional.
11.2.2. Responsável: Célio Ferretti.
11.2.2.1. Conduta: na parcela D1 - não apresentar imagens (fotografias ou filmagens) ou outros documentos que provassem a execução dos itens previstos no plano de trabalho e pagos com recursos do convênio.
11.2.2.2. Nexo de causalidade: A não apresentação de documentos que comprovassem a execução dos itens previstos no plano de trabalho resultou na presunção de dano ao erário.
11.2.2.3. Culpabilidade: não há excludentes de ilicitude, de culpabilidade e de punibilidade; é razoável supor que o responsável tinha consciência da ilicitude de sua conduta; era exigível conduta diversa da praticada, qual seja, comprovar por meio de documentos a efetiva execução de todos os itens previstos no plano de trabalho. 
12. Encaminhamento: citação.
12.1. Irregularidade 3: contratação, por inexigibilidade de licitação, de empresas que não detinham direitos de exclusividade de artistas que se apresentaram no evento.
12.1.1. Evidências da irregularidade: documentos técnicos presentes nas peças 45 e 48.
12.1.2. Normas infringidas: Art. 25, inciso III, da Lei 8.666/1993; art. 49 da Portaria Interministerial 127/2008; Acórdão 96/2008-TCU-Plenário, Acórdão 1435/2017-TCU-Plenário e Termo do Convênio <<Complete Aqui com as claúsulas, subcláusulas, itens, e Termo do Convênio 733708/2010 (cláusula terceira, inciso II, alínea 'oo') .
12.1.3. Responsável: Célio Ferretti.
12.1.3.1. Conduta: contratar, por dispensa de licitação, empresas que não apresentaram Contratos de Exclusividade com os devidos registros em cartório dos artistas que se apresentaram no evento objeto do convênio descrito como '18ª Festa do Peão Boiadeiro'.
12.1.3.2. Nexo de causalidade: A contratação de empresas que não apresentaram Contratos de Exclusividade com os devidos registros em cartório dos artistas resultou na realização de dispensa indevida.
12.1.3.3. Culpabilidade: não há excludentes de ilicitude, de culpabilidade e de punibilidade; é razoável supor que o responsável tinha consciência da ilicitude de sua conduta; era exigível conduta diversa da praticada, qual seja, contratar artistas somente por meio de seus representantes legais ou empresários exclusivos sendo essa representação registrada em cartório, ou contratar empresas intermediadores por meio de procedimento licitatório. 
13. Encaminhamento: audiência.
14. Em cumprimento ao pronunciamento da unidade (peça 75) , foram efetuadas citações e audiência do responsável, nos moldes adiante:
a)  Célio Ferretti - promovida a citação e audiência do responsável, conforme delineado adiante:
	Comunicação: Ofício 21888/2021 - Seproc (peça 77) 
Data da Expedição: 26/5/2021
Data da Ciência: 2/6/2021 (peça 78) 
Nome Recebedor: Célio Ferretti
Observação: Ofício enviado para o endereço do responsável, conforme pesquisa na base de dados no sistema da Receita Federal, custodiada pelo TCU (peça 76) .
Fim do prazo para a defesa: 17/6/2021
	
15. Conforme Despacho de Conclusão das Comunicações Processuais (peça 79) , as providências inerentes às comunicações processuais foram concluídas. 
16. Transcorrido o prazo regimental, o responsável Célio Ferretti permaneceu silente, devendo ser considerado revel, nos termos do art. 12, § 3º, da Lei 8.443/1992.
ANÁLISE DOS PRESSUPOSTOS DE PROCEDIBILIDADE DA IN/TCU 71/2012
Avaliação de Viabilidade do Exercício do Contraditório e Ampla Defesa
17. Verifica-se que não houve o transcurso de mais de dez anos desde o fato gerador sem que tenha havido a notificação do responsável pela autoridade administrativa federal competente (art. 6º, inciso II, c/c art. 19 da IN/TCU 71/2012, modificada pela IN/TCU 76/2016) , uma vez que o fato gerador da irregularidade sancionada ocorreu em 13/5/2011, e o responsável foi notificado sobre as irregularidades pela autoridade administrativa competente conforme abaixo:
17.1. Célio Ferretti, por meio do edital acostado à peça 54, publicado em 9/5/2019.
Valor de Constituição da TCE. 
18. Verifica-se, ainda, que o valor atualizado do débito apurado (sem juros) em 1/1/2017 é de R$ 95.468,51, portanto superior ao limite mínimo de R$ 100.000,00, na forma estabelecida conforme os arts. 6º, inciso I, e 19 da IN/TCU 71/2012, modificada pela IN/TCU 76/2016. 
OUTROS PROCESSOS/DÉBITOS NOS SISTEMAS DO TCU COM OS MESMOS RESPONSÁVEIS
19. Informa-se que foi encontrado processo no Tribunal com o mesmo responsável:
	Responsável
	Processos

	Célio Ferretti
	Processo 028.025/2006-2 [TCE, encerrado, 'TOMADA DE CONTAS ESPECIAL SOBRE A PREFEITURA MUNICIPAL DE CÂNDIDO RODRIGUES/SP.PR-71000.007979/2006-99-ENCAMINHADO A SECEX-SP.VIA OF/158/06']

20. A tomada de contas especial está, assim, devidamente constituída e em condição de ser instruída.
EXAME TÉCNICO
Da validade das notificações:
21. Preliminarmente, cumpre tecer breves considerações sobre a forma como são realizadas as comunicações processuais no TCU. A esse respeito, destacam-se o art. 179, do Regimento Interno do TCU (Resolução 155, de 4/12/2002) e o art. 4º, inciso III, § 1º, da Resolução TCU 170, de 30 de junho de 2004, in verbis:
Art. 179. A citação, a audiência ou a notificação, bem como a comunicação de diligência, farse-ão:
I - mediante ciência da parte, efetivada por servidor designado, por meio eletrônico, fac-símile, telegrama ou qualquer outra forma, desde que fique confirmada inequivocamente a entrega da comunicação ao destinatário;
II - mediante carta registrada, com aviso de recebimento que comprove a entrega no endereço do destinatário;
III - por edital publicado no Diário Oficial da União, quando o seu destinatário não for localizado
 (¿) 
Art. 3º As comunicações serão dirigidas ao responsável, ou ao interessado, ou ao dirigente de órgão ou entidade, ou ao representante legal ou ao procurador constituído nos autos, com poderes expressos no mandato para esse fim, por meio de:
I - correio eletrônico, fac-símile ou telegrama;
II - servidor designado;
III - carta registrada, com aviso de recebimento;
IV - edital publicado no Diário Oficial da União, quando o seu destinatário não for localizado, nas hipóteses em que seja necessário o exercício de defesa.
Art. 4º. Consideram-se entregues as comunicações:
I - efetivadas conforme disposto nos incisos I e II do artigo anterior, mediante confirmação da ciência do destinatário;
II - realizadas na forma prevista no inciso III do artigo anterior, com o retorno do aviso de recebimento, entregue comprovadamente no endereço do destinatário;
III - na data de publicação do edital no Diário Oficial da União, quando realizadas na forma prevista no inciso IV do artigo anterior.
§ 1º O endereço do destinatário deverá ser previamente confirmado mediante consulta aos sistemas disponíveis ao Tribunal ou a outros meios de informação, a qual deverá ser juntada ao respectivo processo.
 (¿) 
22. Bem se vê, portanto, que a validade da citação via postal não depende de que o aviso de recebimento seja assinado pelo próprio destinatário da comunicação, o que dispensa, no caso em tela, a entrega do AR em 'mãos próprias'. A exigência da norma é no sentido de o Tribunal verificar se a correspondência foi entregue no endereço correto, residindo aqui a necessidade de certeza inequívoca. 
23. Não é outra a orientação da jurisprudência do TCU, conforme se verifica dos julgados a seguir transcritos:
São válidas as comunicações processuais entregues, mediante carta registrada, no endereço correto do responsável, não havendo necessidade de que o recebimento seja feito por ele próprio (Acórdão 3648/2013-TCU-Segunda Câmara, Relator Min. José Jorge) ;
É prescindível a entrega pessoal das comunicações pelo TCU, razão pela qual não há necessidade de que o aviso de recebimento seja assinado pelo próprio destinatário. Entregandose a correspondência no endereço correto do destinatário, presume-se o recebimento da citação. (Acórdão 1019/2008-TCU-Plenário, Relator Min. Benjamin Zymler) ;
As comunicações do TCU, inclusive as citações, deverão ser realizadas mediante Aviso de Recebimento - AR, via Empresa Brasileira de Correios e Telégrafos, bastando para sua validade que se demonstre que a correspondência foi entregue no endereço correto. (Acórdão 1526/2007-TCU-Plenário, Relator Min. Aroldo Cedraz) .
24. A validade do critério de comunicação processual do TCU foi referendada pelo Supremo Tribunal Federal, nos termos do julgamento do MS-AgR 25.816/DF, por meio do qual se afirmou a desnecessidade da ciência pessoal do interessado, entendendo-se suficiente a comprovação da entrega do 'AR' no endereço do destinatário:
Ementa: agravo regimental. Mandado de segurança. Desnecessidade de intimação pessoal das decisões do tribunal de contas da união. art. 179 do regimento interno do TCU. Intimação do ato impugnado por carta registrada, iniciado o prazo do art. 18 da lei nº 1.533/51 da data constante do aviso de recebimento. Decadência reconhecida. Agravo improvido.
O envio de carta registrada com aviso de recebimento está expressamente enumerado entre os meios de comunicação de que dispõe o Tribunal de Contas da União para proceder às suas intimações.
O inciso II do art. 179 do Regimento Interno do TCU é claro ao exigir apenas a comprovação da entrega no endereço do destinatário, bastando o aviso de recebimento simples. 
Da revelia do responsável Célio Ferretti
25. No caso vertente, a citação do responsável se deu em endereços provenientes da base de CPFs da Receita Federal (peça 76) , em sistema custodiado pelo TCU. A entrega dos ofícios citatórios nesses endereços ficou comprovada.
26. Nos processos do TCU, a revelia não leva à presunção de que seriam verdadeiras todas as imputações levantadas contra os responsáveis, diferentemente do que ocorre no processo civil, em que a revelia do réu opera a presunção da verdade dos fatos narrados pelo autor (Acórdão 1009/2018-TCU-Plenário, Relator Min. Bruno Dantas; 2369/2013 - TCU - Plenário, Relator Min. Benjamin Zymler e 2449/2013 - TCU - Plenário, Relator Min. Benjamin Zymler) . Dessa forma, a avaliação da responsabilidade do agente não pode prescindir da prova existente no processo ou para ele carreada. 
27. Ao não apresentar sua defesa, o responsável deixou de produzir prova da regular aplicação dos recursos sob sua responsabilidade, em afronta às normas que impõem aos gestores públicos a obrigação legal de, sempre que demandados pelos órgãos de controle, apresentar os documentos que demonstrem a correta utilização das verbas públicas, a exemplo do contido no art. 93 do Decreto-Lei 200/1967: 'Quem quer que utilize dinheiros públicos terá de justificar seu bom e regular emprego na conformidade das leis, regulamentos e normas emanadas das autoridades administrativas competentes.' 
28. Mesmo as alegações de defesa não sendo apresentadas, considerando o princípio da verdade real que rege esta Corte, procurou-se buscar, em manifestações do responsável na fase interna desta Tomada de Contas Especial, se havia algum argumento que pudesse ser aproveitado a seu favor. 
29. Os argumentos apresentados na fase interna (peças 12, 29, 38, 40, 41, 44 e 46) não elidem as irregularidades apontadas.
30. Em se tratando de processo em que a parte interessada não se manifestou acerca das irregularidades imputadas, não há elementos para que se possa efetivamente aferir e reconhecer a ocorrência de boa-fé na conduta do responsável, podendo este Tribunal, desde logo, proferir o julgamento de mérito pela irregularidade das contas, conforme os termos dos §§ 2º e 6º do art. 202 do Regimento Interno do TCU. (Acórdão 2064/2011-TCU-Primeira Câmara (relator Min. Ubiratan Aguiar) , 6.182/2011-TCU-1ª Câmara (relator Min. Weber de Oliveira) , 4.072/2010-TCU-1ª Câmara (Relator Min. Valmir Campelo) , 1.189/2009-TCU-1ª Câmara (Relator Min. Marcos Bemquerer) , 731/2008-TCU-Plenário (Relator Min. Aroldo Cedraz) .
31. Dessa forma, o responsável Célio Ferretti deve ser considerado revel, nos termos do art. 12, § 3º, da Lei 8.443/1992, devendo as contas serem julgadas irregulares, condenando-o ao débito apurado e aplicando-lhe as multas previstas nos arts. 57 e 58, inciso II, da Lei 8.443/1992.
Prescrição da Pretensão Punitiva
32. Vale ressaltar que a pretensão punitiva do TCU, conforme Acórdão 1441/2016-TCU-Plenário, Relator Min. Benjamin Zymler, que uniformizou a jurisprudência acerca dessa questão, subordina-se ao prazo geral de prescrição indicado no art. 205 do Código Civil, que é de dez anos, contado da data de ocorrência da irregularidade sancionada, nos termos do art. 189 do Código Civil, sendo este prazo interrompido pelo ato que ordenar a citação, a audiência ou a oitiva do responsável.
33. No caso em exame, não ocorreu a prescrição, uma vez que a irregularidade sancionada ocorreu em 13/5/2011, e o ato de ordenação da citação ocorreu em 3/5/2021.
CONCLUSÃO
34. Em face da análise promovida na seção 'Exame Técnico', verifica-se que o responsável Célio Ferretti não logrou comprovar a boa e regular aplicação dos recursos, instado a se manifestar, optou pelo silêncio, configurando a revelia, nos termos do § 3º, do art. 12, da Lei 8.443/1992. Ademais, inexistem nos autos elementos que demonstrem a boa-fé do responsável ou a ocorrência de outras excludentes de culpabilidade.
35. Verifica-se também que não houve a prescrição da pretensão punitiva, conforme análise já realizada.
36. Tendo em vista que não constam dos autos elementos que permitam reconhecer a boa-fé do responsável, sugere-se que as suas contas sejam julgadas irregulares, nos termos do art. 202, § 6º, do Regimento Interno do TCU, com a imputação do débito atualizado monetariamente e acrescido de juros de mora, nos termos do art. 202, § 1º do Regimento Interno do TCU, descontado o valor eventualmente recolhido, com a aplicação das multas previstas nos arts. 57 e 58, inciso II, da Lei 8.443/1992.
37. Por fim, como não houve elementos que pudessem modificar o entendimento acerca das irregularidades em apuração, mantém-se a matriz de responsabilização presente na peça 72.
PROPOSTA DE ENCAMINHAMENTO
38. Diante do exposto, submetemos os autos à consideração superior, propondo ao Tribunal:
a) considerar revel o responsável Célio Ferretti, para todos os efeitos, dando-se prosseguimento ao processo, com fulcro no art. 12, § 3º, da Lei 8.443/1992; 
b) julgar irregulares, nos termos dos arts. 1º, inciso I, 16, inciso III, alíneas b e c, da Lei 8.443/1992, c/c os arts. 19 e 23, inciso III, da mesma Lei, as contas do responsável Célio Ferretti, condenando-o ao pagamento das importâncias a seguir especificadas, atualizadas monetariamente e acrescidas dos juros de mora, calculadas a partir das datas discriminadas até a data da efetiva quitação do débito, fixando-lhe o prazo de quinze dias, para que comprove, perante o Tribunal, o recolhimento das referidas quantias aos cofres do Tesouro Nacional, nos termos do art. 23, inciso III, alínea 'a', da citada lei, c/c o art. 214, inciso III, alínea 'a', do Regimento Interno do TCU.  
Débitos relacionados ao responsável Célio Ferretti:
	Data de ocorrência
	Valor histórico (R$) 
	Tipo da parcela

	13/5/2011
	66.166,11
	Débito

	7/7/2011
	223,47
	Crédito

Valor atualizado do débito (com juros) em 9/7/2021: R$ 124.053,44.
c) aplicar ao responsável Célio Ferretti, a multa prevista no art. 57 da Lei 8.443/1992 c/c o art. 267 do Regimento Interno do TCU, fixando-lhe o prazo de quinze dias, a contar da notificação, para que comprove, perante o Tribunal (art. 214, III, alínea 'a', do Regimento Interno do TCU) , o recolhimento da dívida aos cofres do Tesouro Nacional, atualizada monetariamente desde a data do acórdão que vier a ser proferido por este Tribunal até a data do efetivo recolhimento, se paga após o vencimento, na forma da legislação em vigor;
d) aplicar ao responsável Célio Ferretti, a multa prevista no art. 58, inciso II, da Lei 8.443/1992 c/c o art. 267 do Regimento Interno do TCU, fixando-lhe o prazo de quinze dias, a contar da notificação, para que comprove, perante o Tribunal (art. 214, III, alínea 'a', do Regimento Interno do TCU) , o recolhimento da dívida aos cofres do Tesouro Nacional, atualizada monetariamente desde a data do acórdão que vier a ser proferido por este Tribunal até a data do efetivo recolhimento, se paga após o vencimento, na forma da legislação em vigor;
e) autorizar, desde logo, a cobrança judicial das dívidas, caso não atendida a notificação, na forma do disposto no art. 28, inciso II, da Lei 8.443/1992;
f) autorizar também, desde logo, se requerido, com fundamento no art. 26, da Lei 8.443, de 1992, c/c o art. 217, §§ 1º e 2º do Regimento Interno do TCU, o parcelamento da (s) dívida (s) em até 36 parcelas, incidindo, sobre cada parcela, corrigida monetariamente, os correspondentes acréscimos legais, fixando-lhe o prazo de quinze dias, a contar do recebimento da notificação, para comprovar, perante o Tribunal, o recolhimento da primeira parcela, e de trinta dias, a contar da parcela anterior, para comprovar os recolhimentos das demais parcelas, devendo incidir, sobre cada valor mensal, atualizado monetariamente, os juros de mora devidos, no caso do débito, na forma prevista na legislação em vigor, alertando o responsável de que a falta de comprovação do recolhimento de qualquer parcela importará o vencimento antecipado do saldo devedor, nos termos do § 2º do art. 217 do Regimento Interno deste Tribunal; 
g) enviar cópia do Acórdão a ser prolatado à Procuradoria da República no Estado de São Paulo, nos termos do § 3º do art. 16 da Lei 8.443/1992, c/c o § 7º do art. 209 do Regimento Interno do TCU, para adoção das medidas cabíveis; e
h) enviar cópia do Acórdão que vier a ser proferido ao Ministério do Turismo e ao responsável, para ciência;
i) informar à Procuradoria da República no Estado de São Paulo, ao Ministério do Turismo e ao responsável que a presente deliberação, acompanhada do Relatório e do Voto que a fundamenta, está disponível para a consulta no endereço www.tcu.gov.br/acordaos, além de esclarecer que, caso requerido, o TCU poderá fornecer sem custos as correspondentes cópias, de forma impressa; e
j) informar à Procuradoria da República no Estado de São Paulo que, nos termos do parágrafo único do art. 62 da Resolução TCU 259/2014, os procuradores e membros do Ministério Público credenciados nesta Corte podem acessar os presentes autos de forma eletrônica e automática, ressalvados apenas os casos de eventuais peças classificadas como sigilosas, as quais requerem solicitação formal."
É o relatório.

não há

Procurador Júlio Marcelo de Oliveira.

TOMADA DE CONTAS ESPECIAL. CONVÊNIO. MINISTÉRIO DO TURISMO. EVENTO FESTIVO. AUSÊNCIA DE CONTRATOS DE EXCLUSIVIDADE. AUSÊNCIA DE RECIBOS DE CACHÊS. NÃO COMPROVAÇÃO DA EXECUÇÃO FÍSICA. CITAÇÃO. REVELIA. IRREGULARIDADE DAS CONTAS. DÉBITO. MULTA.

TOMADA DE CONTAS ESPECIAL (TCE)

Secretaria de Controle Externo de Tomada de Contas Especial (SecexTCE).

Trata-se de tomada de contas especial (TCE) instaurada pelo Ministério do Turismo em desfavor de Célio Ferretti, ex-prefeito de Cândido Rodrigues/SP, em razão da não comprovação da regular aplicação dos recursos repassados pela União por meio do Convênio 00356/2010 (Siafi 733708) , para a realização da "18ª Festa do Peão Boiadeiro".
O convênio, com vigência de 13/5/2010 a 15/8/2011, foi firmado no valor de R$ 113.800,00, sendo R$ 100.000,00 à conta do órgão concedente e R$ 13.800,00 referentes à contrapartida da entidade convenente. Os recursos federais foram liberados por meio da ordem bancária 11OB800073, creditada na conta específica do convênio em 18/5/2011 (peça 18) .
Na fase interna da TCE, o órgão concedente concluiu pela impugnação total das despesas devido a irregularidades na execução física e financeira do convênio. O Controle Interno anuiu a esse posicionamento.
No âmbito do TCU, promoveu-se a citação do responsável em razão das seguintes irregularidades: i) ausência de documentos que comprovem o pagamento dos cachês artísticos; ii) não comprovação da execução física do objeto do convênio; bem como audiência em razão da contratação, por inexigibilidade de licitação, de empresas que não detinham direitos de exclusividade de artistas que se apresentaram no evento (peça 77) .
Entretanto, o prazo regimental transcorreu sem que fossem apresentadas alegações de defesa ou efetuado o recolhimento do débito. Dessa forma, Célio Ferretti deve ser considerado revel, dando-se prosseguimento ao processo, conforme estabelece o art. 12, § 3º, da Lei 8.443/1992.
A partir dos elementos constantes dos autos, o encaminhamento proposto pela Secex-TCE foi no sentido de julgar irregulares as contas do responsável, imputando-lhe débito e multa (peça 80) .
Corroboro as análises empreendidas pela unidade instrutora, as quais contaram com a anuência do Ministério Público junto ao TCU, razão pela qual incorporo os fundamentos apresentados às minhas razões de decidir, sem prejuízo das considerações que se seguem.
Para a realização do objeto conveniado, o Município de Cândido Rodrigues/SP realizou, mediante dispensa de licitação, as seguintes contratações: 
	Itens de suporte e estrutura do evento

	Empresa
	Objeto
	Valor 

	GPA Promoções Artísiticas
	Locação de palco, som e iluminação
	R$ 24.000,00

	Nivaldo Benedito Troiano Elétrica - ME
	Locação de gerador
	R$ 4.500,00

	Ancora Segurança Ltda.
	serviços de vigilância
	R$ 10.000,00

	Alexandro Cesar Domiciano & Cia Ltda.-ME
	serviços de iluminação de arena 
	R$ 1.500,00

		serviços de filmagem
	R$ 1.500,00

		serviços de instalação de som
	R$ 3.000,00

	Agnaldo José Paglione Correa e Cia Ltda.-ME
	serviços de locação de fechamento em estrutura metálica
	R$ 4.800,00

	TOTAL: R$ 49.300,00

	Apresentações artísticas

	Empresa
	Objeto
	Valor 

	TPB Produções S/S Ltda.
	Dupla Sertaneja Flavio e Ricardo
	R$ 5.500,00

	Diego Alessandro Formigoni EPP 
	Dupla Eduardo e Adriano 
	R$ 5.000,00

	Vanir e Maraninis Eventos e Pesquisas Ltda.
	Banda Jafferson
	R$ 6.500,00

	Viola Show Produções, Eventos e Promoções Ltda.
	Dupla João Pedro e Chistiano
	R$ 28.000,00

	Teresinha Messias Ribeiro Eventos
	Banda Edição Especial
	R$ 8.000,00

	Izaura Lisboa Cabrera-ME 
	Banda Cadeia Nacional
	R$ 5.500,00

	Josi Carla da Silva Bischigliari Gianini-ME 
	Banda Millenium
	R$ 6.000,00

	TOTAL
	R$ 64.500,00

No que concerne aos serviços de estrutura e suporte ao evento, destaco a jurisprudência desta Corte de Contas no sentido de que as contratações devem ser realizadas mediante licitação na modalidade pregão, preferencialmente em sua forma eletrônica, pois são serviços de natureza comum, passíveis de serem prestados por diversas e diferentes empresas, uma vez que se baseiam em especificações e padrões conhecidos e usuais de mercado (ex vi do Acórdão 6504/2017-TCU-Segunda Câmara) .
Todavia, irregularidades relacionadas ao procedimento licitatório de tais itens não foram objeto de audiência, razão pela qual não será realizada análise pormenorizada neste voto.
Por outro lado, em relação às apresentações artísticas, que estavam previamente determinadas no plano de trabalho aprovado pelo Ministério do Turismo (peça 2) , verifica-se a impossibilidade jurídica de se instaurar competição entre eventuais interessados. Destarte, trata-se de contratação direta por inexigibilidade, que deve estrita obediência ao estabelecido no inciso III do art. 25 da Lei 8.666/1993.
Sobre esse ponto, a Secex-TCE apresentou as seguintes considerações na instrução que antecedeu à citação e audiência (peça 73) :
"19.1.1.5. Cabe mencionar que a irregularidade de dispensa de licitação indevida (ocasionada pela ausência de contratos de exclusividade válidos) não ensejaria débito, caso se pudesse comprovar a correta execução física e financeira do convênio. 
19.1.1.6. Contudo, em relação à execução financeira dos shows, o convenente, tendo contratado a empresa intermediária de forma indevida, teria que comprovar que os recursos do convênio foram efetivamente destinados às bandas e aos artistas que se apresentaram no evento. Assim, deveriam ter sido apresentadas notas fiscais e recibos emitidos em nome das bandas e artistas assinados por seus representantes legais ou pelos seus empresários exclusivos, sendo que essa representação ou exclusividade deveria ser registrada em cartório. No entanto, consta nos autos somente nota fiscal e recibo que comprovam o pagamento apenas à empresa intermediária contratada (vide Tabela acima) . 
19.1.1.7. Não há, desse modo, comprovação de que os valores que teriam sido pagos à empresa intermediária correspondem aos que foram efetivamente pagos aos artistas que se apresentaram no evento, não sendo comprovado, assim, o nexo causal entre os recursos recebidos e os pagamentos efetuados. Descumpriu-se, assim, o estabelecido no Art. 70, parágrafo único, da Constituição Federal de 1988; art. 93, do Decreto-lei 200, de 25 de fevereiro de 1967; art. 50, §3º, da Portaria Interministerial 127/2008, Termo de Convênio (cláusula terceira, item II, alíneas 'pp') , Acórdão 96/2008-TCU-Plenário, e Acórdão 1435/2017-TCU-Plenário." 
Com efeito, nos termos do Acórdão 1435/2017-TCU-Plenário, a despeito da ausência do contrato de exclusividade representar grave impropriedade na execução convenial, ela, por si só, não enseja a condenação em débito, cabendo, para isso, apurar a efetiva realização da apresentação contratada e, mais importante, o nexo de causalidade entre os recursos federais repassados ao convênio e o seu concreto recebimento pelo artista ou por seu representante devidamente habilitado.
No caso em exame, a obrigatoriedade da apresentação de comprovantes assinados pelos artistas ou seus representantes legais diretos era exigência expressamente prevista na alínea "pp" do inciso II da Cláusula Terceira do termo de convênio (peça 6) .
Além disso, não foram elididas, nesta oportunidade, as irregularidades relacionadas à execução física do convênio, apontadas na instrução de peça 73:
"19.2.1.2. A execução física não foi comprovada devido a: 
19.2.1.3. a) não apresentação de imagens (fotografias ou filmagens) , em plano aberto, dos artistas previstos no plano de trabalho, que permitissem identificar o nome do evento, a data da apresentação, e o nome de cada banda que estivesse se apresentando, conforme Nota Técnica 1320/2013 (peça 45) ; a ausência dessas imagens impede comprovar a realização das apresentações artísticas previstas no plano de trabalho (Banda Cadeia Nacional, R$ 5.500,00; Banda Jafferson Show, R$ 6.500,00; Banda Millenium, R$ 6.000,00; Dupla Eduardo & Adriano, R$ 5.000,00; Dupla João Pedro & Cristiano, R$ 28.000,00) , de modo que a execução física dos itens de shows não está provada, no valor de R$ 51.000,00 . 
19.2.1.4. b) não apresentação de imagens (fotografias ou filmagens) , em plano aberto, dos itens de infraestrutura de evento previstos no plano de trabalho, que permitissem identificar o nome do evento, a data, e a especificação de cada item, conforme Nota Técnica 1320/2013 (peça 45) ; a ausência dessas imagens impede comprovar a realização dos itens de infraestrutura previstos no plano de trabalho (locação de fechamento 600 metros lineares de estrutura metálica com chapa 14, R$ 4.800,00; locação de filmagem com 02 telões digitais para projeção, R$ 1.500,00; locação de um grupo gerador de 200 KVA, R$ 4.500,00) , de modo que a execução física dos itens de infraestrutura não está provado, no valor de R$ 10.800,00 . 
19.2.1.5. Faz-se mister relatar que o convênio em referência estabelecia de forma específica na Cláusula Décima Segunda, Parágrafo Segundo, alínea 'f' a necessidade comprovação, por meio de fotografia, jornal, vídeo, cd's, dvd's, entre outros, de cada meta/etapa especificado no Plano de Trabalho aprovado (peça 6, p. 15) 
19.2.1.6. Ante o exposto, restou patente a não comprovação Parcial da execução física do objeto do ajuste, no valor de R$ 61.800,00. Assim, aplicando o percentual relativo aos recursos federais repassados, o débito relativo a esta irregularidade será de R$ 54.303,66 (R$ 61.800,00*87,87%) ."
Assim, considerando que as informações presentes nos autos não permitem constatar a regular aplicação dos recursos repassados, e que, mesmo tendo sido oportunizada a defesa do responsável, ele não se desincumbiu desse ônus, acolho o encaminhamento unânime oferecido nos pareceres precedentes (peças 80 a 83) .
 A composição do débito deve ser feita conforme consignado na instrução de peça 73, abatendo-se também o saldo de convênio recolhido em 7/7/2011, no valor de R$ 223,47 (GRU à peça 19) :
"20. Deve-se enfatizar que os débitos relacionados às irregularidades 1 e 2, apresentam como parcela coincidente à parcela referente à apresentação das Bandas Cadeia Nacional, Jafferson Show, Millenium, Dupla Eduardo & Adriano e Dupla João Pedro & Cristiano, no valor de R$ 44.813,70 (R$ 51.000,00 *87,87%, proporcionalidade da parcela federal) . Desse modo, o valor do débito da citação do Sr. Célio Ferretti, será de R$ 66.166,11, referente a irregularidades 1 somada a irregularidade 2 subtraída da parcela coincidente (R$ 56.676,15 + R$ 54.303,66 - R$ 44.813,70) , de modo a evitar bis in idem."
Por fim, diante da não apresentação de defesa e da ausência de indícios de que o responsável tenha agido de maneira diligente ou adotado quaisquer medidas para resguardar o erário, reputo não ser possível reconhecer sua boa-fé, o que autoriza o imediato julgamento definitivo de mérito de suas contas, nos termos do art. 202, § 6º, do Regimento Interno do TCU. 
Nesse cenário, exsurge o dever de julgar irregulares as contas do responsável, imputando-lhe débito e aplicando-lhe multa, com amparo nos arts. 19 e 57 da Lei Orgânica do TCU.
Ante o exposto, voto por que o Tribunal adote o Acórdão que ora submeto à deliberação deste Colegiado.
TCU, Sala das Sessões, em 28 de setembro de 2021.
Ministro BRUNO DANTAS 
Relator